【裁判字號】    96,自緝,1
【裁判日期】    970331
【裁判案由】    侵占
【裁判全文】
臺灣新竹地方法院刑事裁定               96年度自緝字第1號
自  訴  人  商機行
            即楊子靜
被      告  甲○○
上列被告因侵占案件，經自訴人提起自訴，本院裁定如下：
    主  文
自訴駁回。
    理  由
一、自訴意旨略以：被告甲○○於民國89年7 月11日向商機行承
    租光陽牌125CC 車牌號碼FG8—867號之重型機車乙部，約定
    於89年7 月30日返還，屆期竟意圖為自己不法之所有，將該
    車據為己用，拒不還車，自訴人屢次催告，被告均置若恍聞
    ，再自訴人於89年9 月7 日以新竹西門郵局第323 號存證信
    函催告亦不獲被告回應，自訴人至此始知該車為被告侵占入
    己，因認被告甲○○涉犯刑法第335 條之侵占罪等語。
二、按92年1 月14日修正通過、92年9 月1 日施行之刑事訴訟法
    第319 條第2 項固規定：「前項自訴之提起，應委任律師為
    之。」，刑事訴訟法施行法第7 條之3 亦規定：「中華民國
    92年1 月14日修正通過之刑事訴訟法施行前，已繫屬於各級
    法院之案件，其以後之訴訟程序，應依修正刑事訴訟法終結
    之。」惟憲法第16條規定人民有訴訟之權，乃屬人民在司法
    上之受益權，包括人民得依法定程序提起及實施訴訟之制度
    性保障；人民已依法取得之訴訟權，即屬其合法正當之信賴
    利益，自不得因嗣後法律之修正而予限制或剝奪，而自訴行
    為是否合法，係以提起時之法律規定為準，其提起時為法所
    准許者，既屬合法之自訴，自不因嗣後法律修正對自訴權之
    行使更有所限制而受影響。經查：自訴人提起本件自訴之時
    間為90年3 月1 日，有收文章附於自訴狀可稽，則本件自訴
    人提起自訴之時，刑事訴訟法既未就自訴之提起設有應委由
    律師代理之限制，是以本件自訴自屬合法，尚難因嗣後法律
    修正施行，而使原已合法之自訴轉為不合法，合先敘明。次
    按法院或受命法官於自訴案件第一次審判期日前訊問及調查
    結果，如認為案件有刑事訴訟法第252 條至第254 條之情形
    者，得以裁定駁回其自訴，同法第326 條第3 項定有明文。
    再按犯罪事實應依證據認定之，無證據不得認定犯罪事實；
    又犯罪嫌疑不足者，應為不起訴之處分，同法第154 條第2
    項、第252 條第10款分別定有明文。末按刑法上之侵占罪，
    須持有人變易其原來之持有意思而為不法所有之意思，始能
    成立，如僅將持有物延不交還或有其他原因致一時未能交還
    ，既缺乏主觀要件，即難遽以該罪相繩，最高法院68年台上
    字第3146號判例意旨可資參照。
三、本件自訴人認被告甲○○涉犯侵占罪嫌，無非係以被告於89
    年7 月11日將上揭重型機車出售予自訴人，並再向自訴人租
    回使用後，租期屆至，卻未交還車輛，且拒付租金，自訴人
    以多種方式尋覓均找不到車輛，也找不到被告等為其主要論
    據。訊據被告固坦承於上揭時、地，將其女兒韋佳蓁所有前
    揭車牌號碼FG8—867號之重型機車出售予自訴人，旋即再予
    租回使用，且事後確未交還之事實，惟堅詞否認有何侵占之
    犯行，辯稱：我後來發現機車不見，以為車子是他們牽走的
    ，所以也就沒有再去理，也沒有報警等語。
四、經查：被告於89年7 月11日將其女韋佳蓁所有車牌號碼FG8
    —867 號之重型機車賣予自訴人（於89年7 月12日辦理完成
    過戶登記），旋即於89年7 月11日再與自訴人訂定租借契約
    ，向自訴人租回該車俾供使用，租賃期間自89年7 月11日起
    ，租金每日350 元等情，為自訴人指訴甚詳，並為被告所不
    否認，且有機車出租約定承諾切結書、新竹市政府營利事業
    登記證、機器腳踏車新領牌照登記書、汽（機）車過戶登記
    書及汽（機）車各項異動登記書各1 份附卷可參，足認應為
    實在。然上開租借契約所載之租賃期間係自89年7 月11日起
    ，並未記載承租期間之終期，是自訴人於自訴狀中陳稱：雙
    方約定於89年7 月30日返還等語，尚屬無據，被告雖之後確
    未依約給付租金，然是否因此即可遽認其持有上開車輛，是
    基於侵占之犯意而為，尚有疑義。而自訴代理人嗣於本院審
    理時到庭已陳稱：因為當時透過很多方式都找不到車，我們
    去被告留下之地址找，也找不到車子，我們就來提自訴，以
    為這樣就叫侵占，現在希望這個案子能夠撤回，我們認為被
    告沒有侵占意思等語在卷，顯見自訴人純因當時被告並未依
    約繼續給付租金，也無法聯絡到被告，即遽認被告涉嫌侵占
    罪嫌，而提出本件自訴。而被告係因經濟狀況不佳，方將上
    揭重型機車出售，是以其在無法繼續給付租金，又發現車輛
    已然不見，誤以為已遭自訴人牽回之情況下，因無力繳納租
    金，是以未再聯絡，亦難謂不合常情，其行為雖屬不該，但
    亦難僅以此即遽認已該當侵占罪之構成要件。此外，其間被
    告亦未將車輛牌照、行照處分或轉讓第三人使用，故就卷內
    證據資料，尚難認定被告有何不法所有之意圖或變更原來持
    有之意思為所有之意思，縱被告確有遲延繳付租金及歸還車
    輛之舉，亦僅係民事債務不履行之問題，無從逕認被告有侵
    占之犯行。此外，復查無其他積極證據足資證明被告有何侵
    占犯行，被告之犯罪嫌疑顯有不足，而有刑事訴訟法第252
    條第10款之情形，依照首開說明，自應由本院裁定駁回本件
    自訴。
六、據上論斷，應依刑事訴訟法第326 條第3 項、第252 條第10
    款，裁定如主文。
中    華    民    國    97    年    3     月    31    日
                  刑事第一庭    審判長法  官   許翠玲
                                      法  官   楊數盈
                                      法  官   楊惠芬
以上正本證明與原本無異。
如不服本裁定，應於裁定送達後5日內向本院提出抗告狀。
中    華    民    國    97    年    3     月    31    日
                                      書記官    張懿中


司法院資訊處製作；財團法人民間司法改革基金會備份。
